【裁判字號】    96,智,77
【裁判日期】    970222
【裁判案由】    損害賠償
【裁判全文】
臺灣臺北地方法院民事判決                96年度智字第77號
原      告  甲○○
            乙○○
共      同
訴訟代理人  楊俊彥律師
被      告  中國信託商業銀行股份有限公司
法定代理人  丙○○
訴訟代理人  謝清傑律師
            林忠義律師
上列當事人間請求損害賠償事件，本院於民國97年1月22日言詞
辯論終結，判決如下：
    主      文
原告之訴及假執行之聲請均駁回。
訴訟費用由原告負擔。
    事實及理由
一、原告方面：
  (一)原告起訴主張：原告為中華民國發明專利第I278213號專利
    權「金流認證安全交易系統」（下稱系爭專利）之專利權人
    ，專利期間自民國96年4月1日起至112年7月13日止，惟日前
    發見被告就其網路銀行ATM服務，使用簡訊動態密碼安全機
    制（SMS One-Time Password，下稱「簡訊OTP」），不當侵
    害原告系爭專利，經送請財團法人中華工商研究院（下稱工
    商研究院）鑑定，其鑑定結論亦認被告使用之簡訊OTP，其
    構件內容、特徵，與原告所有系爭專利範圍第1項構成實質
    相同，即落入原告所有系爭專利之申請專利範圍。嗣於96
    年6月25日委由律師發函，通知被告應立即停止營運簡訊OTP
    之行為，惟被告回函矢口否認有所侵害云云，且續行使用該
    簡訊OTP迄今，被告對外宣稱該簡訊OTP為其首創，且自行研
    發花費成本至少新台幣（下同）3千萬元，可知被告因侵害
    行為可得利益至少在3千萬元以上，倘扣除營運成本，暫定
    損害賠償額為1800萬元，為此爰依專利法第56條第2項、同
    法第85條第1項請求被告賠償損害，又被告經原告發函通知
    ，並說明送鑑定結果確認侵權，被告之侵害行為顯屬故意，
    爰依專利法第85條第3項規定聲請酌定損害額以上之賠償。
    並聲明：1.被告應給付原告1800萬元及自起訴狀繕本送達翌
    日起至清償日止，按年息百分之5計算之利息；
    2.原告願供擔保，請准宣告假執行。
  (二)對被告抗辯所為之陳述：
    被告雖陳稱其所使用之簡訊OTP已取得第I288554號專利，經
    送請工商研究院鑑定，其鑑定結果仍認被告所有上開專利申
    範圍已為系爭專利所揭示，且兩者技術內容、特徵構成相同
    ，顯見被告使用簡訊OTP確有侵害系爭專利。
二、被告則辯以：
  (一)被告之簡訊OTP安全機制其運作流程，茲述如下：
  1.申請流程：
  (1)客戶需攜帶身分證明文件及原留印鑑親自至被告的分行或持
    晶片金融卡至被告ATM /網路ATM，辦理「簡訊OTP交易」功
    能並設定接收簡訊OTP手機門號，經櫃員或卡片密碼核對身
    份無誤，需於自申請日起1週內至中國信託個人金融網路銀
    行（下稱「網路銀行」）啟用，若超過期限者，將被註銷申
    請資格。
  (2)若客戶「OTP密碼」連續錯誤達3次，將無法以簡訊OTP交易
    機制執行交易，需攜帶身分證明文件及原留印鑑親自至被告
    各分行辦理解鎖作業。
  2.簡訊OTP啟用流程：
    客戶需先以身分證字號、使用者代號及網路銀行密碼登入網
    路銀行，再於網路銀行輸入於分行或ATM /網路ATM所設定接
    收簡訊OTP手機門號，經核對身份無誤後，網路銀行即自動
    發送一封簡訊OTP（內含網頁識別碼及OTP密碼與啟用訊息）
    至客戶與被告所約定接收之手機門號，客戶再依據簡訊內之
    OTP密碼輸入至網路銀行，經系統核對身份無誤後，即啟用
    成功。
  3.交易流程：
    當被告之客戶執行轉帳（限定於自網路銀行內消費者客戶自
    己名下帳戶）或向被告購買基金時（網路銀行功能限定），
    (1)客戶必須先登入網路銀行網頁；(2)客戶需鍵入事先登記之
    密碼（pin number）及身分證字號；(3)網路銀行核對被告之
    密碼等無誤後，許可該被告之客戶進行特定之網路交易（第
    一次核對身份）；(4)客戶選擇自己帳戶內轉帳交易或購買基
    金之網路交易；(5)客戶在網路銀行特定網頁設定與執行轉帳
    交易資料（包括轉出帳號、轉入帳號及轉帳金額）；(6)網路
    銀行後台金流安全系統（包括OTP安全機制）將依照交易資
    料、日期、被告客戶資訊等參數，搭配OTP安全機制事先設
    定之運算公式（Algorithm），產生出一組OTP密碼（7個阿
    拉伯數字）及網頁識別碼（4個英文數字）；(7)網路銀行除
    在網頁顯示網頁識別碼（但不顯示OTP密碼）與交易內容外
    ，同時將自動發送一封手機簡訊（內含相同之網頁識別碼、
    OTP密碼與部分交易內容，包括轉帳交易金額及被轉入帳號
    後四碼）至被告客戶與被告所約定接收之手機門號；(8)客戶
    經核對網頁及簡訊上之網頁識別碼及交易內容正確無訛後，
    再依據簡訊內之OTP密碼輸入至網路銀行網頁OTP密碼填空欄
    內（第二次核對身份）；(9)再經網路銀行後台金流安全系統
    核對網頁驗證識別碼、OTP密碼與交易內容無誤後，網路銀
    行後台系統（包括OTP安全機制）方可進行交易；(10)待交易
    成功後，網路銀行系統自動發送一封email成交回報予被告
    客戶。
  (二)被告之簡訊OTP為雙通道同時認證（Two Channel Authentic
    ation），所謂雙通道同時認證，係指：當銀行透過網際網
    路網頁，提供交易內容網頁識別碼（不顯示OTP密碼）給客
    戶的同時，銀行透過手機簡訊（相異管道），同時提供部分
    交易內容（包括轉帳交易金額及被轉入帳號後4碼）、網頁
    識別碼及OTP密碼給客戶，並出現在客戶預先設定並認可之
    手機螢幕（不會出現在非登記之手機門號），嗣客戶確認手
    機簡訊與網頁顯示的交易內容（包括轉帳交易金額及被轉入
    帳號後4碼）及網頁識別碼相同無誤後，鍵入OTP密碼於網路
    銀行交易網頁特定欄位內，透過網頁將資訊回應給銀行，以
    確定為客戶本人所為，換言之，透過同時傳送密碼及交易內
    容的雙通道 (進行網頁確認與手機簡訊確認)，完成認證程
    序。
  (三)簡訊OTP為收到經客戶確認之交易內容與密碼為憑（What
    you sign is what you get from Web & SMS），所謂收到
    為憑，是指銀行以收到，消費者客戶透過網際網路傳回特定
    資訊，經核對無訛後，作為確認交易的依據。其中包括步驟
    一：客戶必須確認簡訊內容之網頁識別碼（某4個英文字母
    ）及交易內容與網銀交易網頁之顯示是否相同；步驟二：於
    網銀交易網頁鍵入簡訊OTP密碼（某7個阿拉伯數字），以再
    次確認該筆交易與客戶身份正確無訛，並證明客戶同意此交
    易，是以被告之簡訊OTP機制之優勢，即客戶身份、被告（
    從主體部分觀之）與交易內容的客觀事實（從交易標的觀之
    ），無法在事後否認（不論是客戶或被告，均無從否認），
    交易的流程，獲得真實性擔保。
  (四)系爭專利與被告之簡訊OTP機制存在顯著差異：
  1.交易流程中所牽涉關係人及組織明顯不同，被告簡訊OTP 流
    程中所涉及當事人，惟被告與客戶兩者之間，無涉第三人，
    而系爭專利總計有五方當事人，包括消費者、獨立金流認證
    中心、店家、授信銀行、信用卡聯合中心，任一方不可或缺
    。
  2.交易流程之核對身份認證時點明顯不同，被告之簡訊OTP為
    兩次核對身分設計，第一次於被告之客戶登入網路銀行時（
    而非客戶交易時），核對身分內容包括身分證字號、使用者
    代號、密碼，登入後再進行查詢與交易（產生交易內容、網
    頁識別碼、OTP及資料異動等。第二次核對身分則於客戶於
    網頁鍵入OTP密碼時。系爭專利之核對身分認證時點則僅於
    消費者交易時始為之，其核對身分之認證憑據得為信用卡號
    、金融卡號、身分證號、護照號碼等足供金流認證中心認證
    交易者。
  3.OTP產生方式明顯不同，被告之簡訊OTP包含網頁識別碼與O
    TP密碼，前者乃根據客戶相關資訊（非隨機亂數產生）之4
    位英文字母，後者則乃依據客戶相關資訊（非依賴事先建立
    之資料庫）經過一定程式邏輯運算產生之一次性動態密碼機
    制，且須於10分鐘內鍵入該密碼，否則密碼失其效力。原告
    系爭專利之OTP產生方式則為「一種金流認證．．藉以程式
    之隨機亂數編配即時產生一組唯一之金證授權密碼」，其密
    碼為隨機亂數編配，與被告的密碼是經過一定的邏輯運算（
    包括交易資料、交易時間與客戶個人資料）而產生，明顯不
    同，且該專利並無交易識別碼，密碼傳送至店家之時間，亦
    無特定時間之限制。
  4.OTP傳送方式明顯不同，被告之簡訊OTP為同時經過兩種不同
    通道傳送，且同時傳送內容包括網頁識別碼、OTP密碼及交
    易內容。原告系爭專利之OTP傳送方式，一次交易僅透過一
    個管道傳送金證授權密碼（不包括交易內容及網頁認證碼）
    予消費者。
  5.OTP驗證方式明顯不同，被告之簡訊OTP必須經過客戶(1)確認
    相異二種通道顯示之網頁識別碼及交易內容相互一致；(2)確
    認從相異通道（即簡訊通道）收到OTP密碼；(3)另由網頁通
    道鍵入OTP密碼，始完成全部密碼驗證流程，系爭專利則由
    消費者將傳訊裝置所收到知金證授權密碼傳送至店家確認，
    即完成全部密碼驗證流程。
  6.OTP密碼組合方式明顯不同，被告之簡訊OTP乃於相異通道上
    直接輸入OTP密碼，而與系爭專利功能型密碼填空複合組成
    方式，顯然不同。
  7.OTP之目的顯然不同，被告之簡訊OTP同時具有身分驗證及交
    易內容認證，而原告系爭專利密碼設計目的僅及於身分認證
    。
  (五)經以文義讀取比對後，被告主張之簡訊OTP與原告系爭專利
    申請範圍之全部要件與技術特徵並不相符，復根據全要件原
    則，必須符合文義讀取，始能認為被告之簡訊OTP落入系爭
    專利申請範圍，從而被告之簡訊OTP並未落入原告系爭專利
    申請範圍，是並未侵害原告專利權。退一步言，縱經比對後
    被告之簡訊OTP安全機制落入系爭專利申請範圍，被告仍有
    權主張先前技術阻卻而免責。
  (六)並聲明：1.原告之訴及假執行之聲請均駁回；2.如受不利之
    判決，請准供擔保，宣告免為假執行。
三、本件兩造不爭執之事實（見本院卷第124頁反面、第139頁正
    反面）：
  (一)原告為系爭專利之專利權人，其專利權期間自96年4月1日起
    至112年7月13日止，原告主張被告係侵害系爭專利第1項之
    獨立項，而系爭專利第1項之申請範圍為：一種金流認證安
    全交易系統，係包含有：
  1.至少一獨立之金流認證中心，其需建置一具有防護裝置之電
    子資料庫，據以提供消費者（付款方）與店家（收款方）申
    請設立認證之管理服務；該電子資料庫設有計算機處理獨立
    運算之系統程式，藉以程式之隨機亂數編配即時產生一組唯
    一之金證授權密碼傳達予消費者。
  2.該金流認證中心需分別與該消費者（付款方）之授信銀行及
    信用卡聯合中心互成一資訊連通認證體系。
  3.消費者（付款方）與店家（收款方）分別備有至少一組可供
    收發訊息之傳訊裝置，該傳訊裝置係可藉由網際網路（或有
    線、無線線路）與金流認證中心傳送交易資料。
  4.藉由上述互連網構築成一種「二階段購物方式」之交易流程
    ，其流程係由消費者向店家消費，由店家將消費者之授信資
    料金額透過網際網路（或有線、無線線路）與金流認證中心
    確認，該金流認證中心經計算機處理即時產生金證授權密碼
    隨即傳送顯現於消費者（付款方）之傳訊裝置，繼而由消費
    者（付款方）將該金證授權密碼傳送予該店家（收款方）確
    認，授信銀行即依約核撥款項，而完成金流安全交易。
  (二)被告之網路銀行ATM服務（包括轉帳、餘額查詢、購買特定
    基金及繳納稅捐）確有採用簡訊OTP安全機制。
  (三)被告之簡訊OTP目前僅侷限於被告之客戶與被告間特定交易
    內容，包括轉帳、餘額查詢及向被告購買特定基金或繳交稅
    捐，不包括信用卡消費之三方交易。
  (四)被告之簡訊OTP之電子資料庫並未與信用卡聯合中心連線。
  (五)系爭專利之傳訊裝置亦包括消費者之手機。
  (六)被告於94年12月19日就「網路交易用1次性密碼產生及應用
    方法，及執行該方法之系統」向經濟部智慧財產局申請發明
    專利，業經該局於96年10月11日核准公告第I288554號專利
    。
四、原告主張依工商研究院鑑定結果，認被告所使用之簡訊OTP
    ，其構件內容、特徵，與原告所有系爭專利範圍第1項構成
    實質相同，即落入原告所有系爭專利之申請專利範圍，為此
    爰依專利法第56條第2項、同法第85條第1項、第3項請求被
    告賠償1800萬元及法定利息等語。惟為被告所否認，並以前
    詞置辯，茲本院所應審究者為：被告所使用之簡訊OTP安全
    機制是否落入系爭專利第1項申請專利範圍？如是，則原告
    所得請求之損害賠償額為若干？茲析述如下：
  (一)按「方法專利權人，除本法另有規定者外，專有排除他人未
    經其同意而使用該方法及使用、為販賣之要約、販賣或為上
    述目的而進口該方法直接製成物品之權。」，專利法第56條
    第2項定有明文。系爭專利既為發明專利，且為方法專利，
    原告自得排除他人未經其同意而使用系爭專利之方法，原告
    既主張被告所使用之簡訊OTP安全機制落入系爭專利第1項獨
    立項之申請專利範圍，本院自應就系爭專利第1項申請專利
    範圍予以界定。
  (二)次按「發明專利權範圍，以說明書所載之申請專利範圍為準
    ，於解釋申請專利範圍時，並得審酌發明說明及圖式。」，
    專利法第56條第3項定有明文。是以發明專利權範圍，應以
    公告之說明書或經更正公告之說明書中所載之申請專利範圍
    為準。若申請專利範圍中之記載內容明確時，應以其所載之
    文字意義及該發明所屬技術領域中具有通常知識者所認知或
    瞭解該文字在相關技術中通常所總括的範圍予以解釋。此外
    ，依申請專利範圍之文字記載，請求項中所能相對獨立實現
    特定功能、產生功效的元件、成分、步驟及其結合關係均為
    技術特徵，而應作為解析申請專利範圍之技術特徵之依據，
    申請專利範圍已記載之技術特徵均不能省略。查依系爭專利
    第1項申請範圍之記載，系爭專利須設置至少一獨立之金流
    認證中心，其需建置一具有防護裝置之電子資料庫，據以提
    供消費者（付款方）與店家（收款方）申請設立認證之管理
    服務，且該金流認證中心需分別與該消費者（付款方）之授
    信銀行及信用卡聯合中心互成一資訊連通認證體系，據以提
    供金流交易過程所需資料之聯繫，其交易流程係由消費者向
    店家消費，由店家將消費者之授信資料金額透過網際網路（
    或有線、無線線路）與金流認證中心確認，該金流認證中心
    經計算機處理即時產生金證授權密碼隨即傳送顯現於消費者
    （付款方）之傳訊裝置，繼而由消費者（付款方）將該金證
    授權密碼傳送予該店家（收款方）確認，授信銀行即依約核
    撥款項，而完成金流安全交易（見本院卷第91頁），是以系
    爭專利之交易流程須包括消費者（付款方）、店家（收款方
    ）及授信銀行等三方交易關係人，且金流認證中心需與授信
    銀行及信用卡聯合中心均有互連，而成立一資訊連通認證體
    系。惟被告之簡訊OTP安全機制目前僅侷限於被告之客戶與
    被告間特定交易內容，包括轉帳、餘額查詢及向被告購買特
    定基金或繳交稅捐，不包括信用卡消費交易，且被告之簡訊
    OTP之電子資料庫亦未與信用卡聯合中心連線等事實，既為
    兩造所不爭（見本院卷第139頁反面），則被告之簡訊OTP
    交易關係人僅有消費者及被告二方，而不及於消費者持被告
    所核發之信用卡向店家消費之三方交易，或消費者向被告以
    其他方式與被告以外之第三人消費之三方交易，是以系爭專
    利第1項申請專利範圍有關交易關係人係消費者、店家與授
    信銀行間三方交易之技術特徵，及金流認證中心需與信用卡
    聯合中心互連之技術特徵，並未對應表現於被告之簡訊OTP
    安全機制中。至於說明書之發明說明雖記載系爭專利之交易
    毋須侷限於信用卡交易機制，僅需系統中消費身份授信確認
    無誤皆可獨力完成交易（見本院卷第81、82頁），然申請專
    利範圍之記載內容與發明說明或圖式中之記載內容不一致時
    ，應以申請專利範圍之記載內容認定專利權範圍，系爭專利
    申請範圍第1項既已明確載明上開兩項技術特徵，則於解釋
    系爭專利之申請範圍時自應受其限制。
  (三)再者，有關專利侵害之判斷，須有下列步驟，其一須解析申
    請時之申請專利範圍，其二為解析被控侵權對象之技術特徵
    ，其三須比對申請專利範圍請求項中每一技術特徵是否均對
    應表現於被控侵權對象中，此即全要件原則（all-elements
     rule / all-limitations rule），請求項中每一技術特徵
    如均對應表現在被控侵權對象中，則構成文義侵權，倘被控
    侵權對象之元件、成分、步驟或其結合關係的改變或替換，
    未產生實質差異時，則構成均等侵權，是以不問文義侵權或
    均等侵權均須先符合全要件原則始有成立可能。查系爭專利
    第1項申請專利範圍之技術特徵並未全部對應表現於被告之
    簡訊OTP安全機制中，業如前述，則本件被告依全要件原則
    自無成立文義侵權或均等侵權之可能。至於原告所提出之工
    商研究院專利鑑定報告雖認為：待鑑定物與申請專利範圍之
    獨立項中之所有技術構成相符，應為符合文義讀取原則之情
    形（見本院卷第60頁），然本件鑑定係原告將被告網路銀行
    之網頁攫取下來後，再送給工商研究院鑑定（見本院卷第12
    4頁反面），是以工商研究院僅係就被告網頁資料進行鑑定
    （見本院卷第50頁），然被告之簡訊OTP之電子資料庫並未
    與信用卡聯合中心連線等事實，既為兩造所不爭，工商研究
    院於解析待鑑定對象時，竟認定被告之簡訊OTP亦設置一金
    流認證中心分別與消費者之授信銀行及信用卡聯合中心互成
    一資訊連通認證體系（見本院卷第52頁），顯與事實相悖離
    ，上開鑑定報告自不足以作為本院認定被告確有侵害原告所
    有系爭專利之證據。
五、綜上所述，原告依專利法第56條第2項、同法第85條第1項、
    第3項請求被告賠償1800萬元及法定利息，為無理由，應予
    駁回。原告之訴既經駁回，其假執行之聲請，因訴之駁回而
    失所依附，應併予駁回。
六、本件事證已臻明確，兩造其餘攻擊防禦方法及舉證，經核與
    判決結果均無影響，爰不另一一論述，併此敘明。
七、據上論結，本件原告之訴為無理由，爰依民事訴訟法第78條
    ，判決如主文。
中    華    民    國    97    年    2    月    22   日
                  民事第二庭    法  官  林欣蓉
以上正本係照原本作成。
如對本判決上訴，須於判決送達後二十日之不變期間內，向本院
提出上訴狀。
中    華    民    國    97    年    2    月    22   日
                                書記官  賴敏慧


司法院資訊處製作；財團法人民間司法改革基金會備份。
